臺灣高雄地方法院民事判決　　　　　　100年度重訴字第363號
原　　　告　林逢得
訴訟代理人　何曜男律師
被　　　告　王美智
訴訟代理人　陳榮村
被　　　告　王林峰
　　　　　　王文欽
　　　　　　王美緣
　　　　　　王美玉
　　　　　　王美芳
　　　　　　王耀德
共　　　同
訴訟代理人　王程風律師
上列當事人間請求拆屋還地事件，本院於民國101年6月14日言詞
辯論終結，判決如下：
  主  文
被告應將坐落於高雄市○○區○○段第八○○地號土地上如附圖
所示A 部分之地上物拆除，並該部分土地返還予原告。
被告應連帶給付原告新台幣壹拾貳萬柒仟玖佰捌拾元，及自民國
一○一年三月十五日起至清償之日止，按週年利率百分之五計算
之利息，暨自民國一○一年三月十五日起至返還如附圖所示A 部
分土地之日起，按月連帶給付原告新台幣壹萬伍仟捌佰元。訴訟
費用由被告負擔。
本判決第一項、第二項如原告以新台幣貳佰捌拾肆萬玖仟柒佰元
供擔保後，得假執行；被告如以新台幣捌佰伍拾肆萬玖仟壹佰元
為原告預供擔保後，得免為假執行。
原告其餘假執行之聲請駁回。
  事實及理由
一、按訴狀送達後，原告不得將原訴變更或追加他訴。但請求之
    基礎事實同一者，不在此限，民事訴訟法第255 條第1 項第
    2 款定有明文。經查，本件原告起訴時，係請求被告應將系
    爭土地上如附圖所示A 部分之地上物拆除，並將該部分土地
    交還原告。嗣於101 年3 月13日追加聲明為：(一)被告應將系
    爭土地上如附圖所示A 部分之地上物除去，並將該部分土地
    交還原告；(二)被告應連帶給付原告177,384 元，及自追加聲
    明準備書狀繕本送達翌日即101 年3 月15日起至清償日止，
    按週年利率百分之5 計算之利息，並自101 年3 月15日起至
    返還該部分土地之日止，按月連帶給付22,173元。查原告追
    加訴之聲明，與原聲明均係基於其主張被告無權占有如附圖
    所示A 部分土地之同一事實，證據資料亦可通用，原告追加
    聲明合於上揭法律規定，應予准許。
二、原告主張：高雄市○○區○○段800 地號土地（下稱系爭土
    地）為原告於民國99年6 月14日經本院98年度司執字第5065
    6 號強制執行程序拍賣取得之土地。被告之被繼承人王愛珠
    於90年間出資興建如附圖所示A 、B 、C 、D 部分之地上物
    即門牌號碼高雄市○○○路191 號之未保存登記房屋（下稱
    系爭房屋），其中A 部分為占用系爭土地全部，被告為無權
    占用，應將如附圖所示A 部分之地上物拆除，並返還該部分
    土地予原告，並應給付原告自原告登記為所有權人即100 年
    7 月12日起至返還系爭土地之日止，按申報地價年息百分之
    10 計 算，相當於租金之不當得利，爰依民法第767 條、第
    179 條、第292 條規定提起本件訴訟。並聲明：(一)被告應將
    系爭土地上如附圖所示A 部分之地上物除去，並將該部分土
    地交還原告；(二)被告應連帶給付原告177,384 元，及自追加
    聲明準備書狀繕本送達翌日即101 年3 月15日起至清償日止
    ，按週年利率百分之5 計算之利息，並自101 年3 月15日起
    至返還該部分土地之日止，按月連帶給付22,173元；(三)願供
    擔保請准宣告假執行。
三、被告則均以：系爭土地原為被告父親即訴外人王愛珠所有，
    王愛珠於33年在系爭土地上興建系爭房屋，嗣於78年將系爭
    土地出售予訴外人林政弘，王愛珠與林政弘就系爭土地有租
    賃關係存在，王愛珠於90年間以鐵皮建材修繕如現況，王愛
    珠於90年2 月11日逝世後，系爭房屋由被告繼承，被告亦繼
    承王愛珠與林政弘間，就系爭土地之租賃契約關係，林政弘
    嗣後經拍賣程序將系爭土地出賣予原告，其與王愛珠間就系
    爭土地之租賃關係亦隨同移轉予原告，故被告依民法第425
    條第1 項規定為有權占有系爭土地。且系爭房屋坐落於系爭
    土地及鄰地782 土地上，如僅將坐落於系爭土地上之地上物
    拆除，將危及系爭房屋之整體結構，違反誠實信用原則等語
    置辯。並聲明：原告之訴及假執行之聲請均駁回。
四、兩造不爭執事項：
  (一)系爭土地原為國有土地，王愛珠於78年3 月2 日以買賣為原
    因而取得所有權，於78年4 月7 日以買賣為原因移轉登記予
    林正弘，嗣系爭土地經本院以98年度司執字第50656 號執行
    事件進行拍賣，由原告於99年6 月14日拍定取得，100 年7
    月12日登記為所有權人。
  (二)系爭房屋為王愛珠出資興建之未保存登記房屋，坐落於系爭
    土地全部。
五、兩造爭執事項：
  (一)被告為有權占有系爭土地？
  (二)原告請求被告給付相當於租金之不當得利金額若干為適當？
六、得心證之理由
  (一)被告為有權占有系爭土地？
  1.按所有人對於無權占有或侵奪其所有物者，得請求返還之。
    ；出租人於租賃物交付後，承租人占有中，縱將其所有權讓
    與第三人，其租賃契約，對於受讓人仍繼續存在。民法第76
    7 條第1 項前段、第425 條第1 項定有明文。上開民法第42
    5 條第1 項以出賣人與占有人間有租賃關係存在為要件，出
    賣人將租賃物讓與他人時，受讓人始受該租賃關係之拘束。
    次按，權利之行使是否以損害他人為主要目的，應就權利人
    因權利行使所能取得之利益，與他人及國家社會因其權利行
    使所受之損失，比較衡量以定之，最高法院71年台上字第73
    7 號判例可參。
  2.原告主張林政弘於78年間取得系爭土地所有權，系爭房屋已
    於90年重新建造，林政弘與王愛珠無系爭土地之租賃關係存
    在，被告無權占有系爭土地，應將如附圖所示A 部分之地上
    物拆除，並將該部分土地返還予原告等語。被告則抗辯系爭
    房屋係王愛珠於33年建造，王愛珠於78年間將系爭土地出售
    予林政弘，與林政弘就系爭土地間有租賃關係，林政弘嗣後
    又將系爭土地讓與原告，依民法第425 條第1 項規定，原告
    應受拘束，被告為有權占有系爭土地云云。經查：
  (1)系爭房屋坐落系爭土地及同段782 及801 地號土地上，為未
    保存登記之建物，王愛珠於76年11月3 日與林正弘簽定買賣
    契約書，約定王愛珠將其所有坐落於系爭土地及同段782 及
    801 地號土地上門牌號碼為高雄市○○○路191 號房屋（下
    稱76年間之191 號房屋），與占有基地承租承買權，均讓售
    予林正弘，有買賣契約書可稽（本院卷第73至75頁），並於
    於78年4 月7 日以買賣為原因，將系爭土地所有權移轉登記
    予林政弘。足認王愛珠先於76年11月3 日已將上開門牌號碼
    為高雄市○○○路191 號房屋之事實上處分權讓與林政弘後
    ，又將系爭土地所有權於78年4 月7 日移轉登記與林政弘，
    則76年間之191 號房屋與系爭土地所有人於78年4 月7 日起
    均為林政弘，是系爭土地與76年間之191 號房屋均已同屬林
    政弘一人所有，並非相異之數人，與民法第425 條之1 要件
    不合。故王愛珠不因占有76年間之191 號房屋之行為，與林
    政弘就系爭土地推定有租賃關係存在。又證人洪振乾證稱：
    「系爭房屋原本很簡陋，因為我是作木工，所以我幫王愛珠
    將房屋維修為木作房屋，76年間為木造，房屋現況是王愛珠
    死前我兒子幫他們蓋的，時間大約在90年間，先將外觀鐵皮
    搭建完成後，再將原有木造結構拆除」等語（99年重訴240
    號民事案件卷第95 -96頁），並有系爭房屋前後照片可資比
    對（本院99年重訴240 號民事案件第6 、54-55 頁，及高等
    法院高雄分院100 年度重上1 號民事案件第31頁背面、第39
    頁），益徵系爭土地拍賣時，坐落其上者為浪板鐵皮造，外
    觀新穎，顯與木造房屋，非屬同一，76年間之191 號房屋已
    不堪使用，經拆建造為鐵皮浪板造之系爭房屋，屬於新建而
    非修建修繕，76年間之191 號房屋已遭拆除而不存在，縱王
    愛珠因占有76年間之191 號房屋與林政弘就土地有推定之租
    賃關係存在，該租賃關係亦於76年間之191 號房屋因不堪使
    用經拆除時即歸於消滅，則被告與林政弘就系爭土地間，無
    從依425 條之1 規定推定有租賃關係存在。
  (2)被告雖抗辯王愛珠前曾繳納系爭土地之租金，惟查王愛珠所
    繳納之金額性質應為「使用補償金」而非租金，且使用期間
    為75年1 月至6 月、76年7 月至77年6 月，繳納對象為該時
    系爭土地所有權人台灣省省政府，而非林政弘，有卷附系爭
    土地異動索引、台灣省省有房地租金及使用補償金收入繳款
    書可稽（本院卷第71頁至72頁），是王愛珠前繳納系爭土地
    補償金係因使用台灣省省政府所有之土地所致。縱使王愛珠
    前曾向台灣省政府承租系爭土地，該租賃關係於78年3 月2
    日王愛珠向台灣省省政府買受系爭土地所有權時已消滅，王
    愛珠嗣後又將系爭土地出售予林政弘，是故林政弘自不受王
    愛珠與台灣省政府間租賃關係之拘束。被告復自陳林政弘於
    78年4 月7 日取得系爭土地所有權後，其沒有向林政弘承租
    系爭土地等語，有101 年1 月16日準備程序筆錄可按（本院
    卷第89頁），被告復未提出其他事證足資證明其與林政弘就
    系爭土地有租賃契約關係存在，被告占有系爭房屋之事實亦
    不足以推定與林政弘間就系爭土地有租賃關係關係存在，如
    前所述，林政弘與被告間既無系爭土地之租賃契約關係存在
    ，則依前揭說明，自與民法第425 條第1 項要件不符，從而
    ，被告抗辯原告受讓系爭土地時應一併受讓其與林政弘間之
    租賃契約關係云云，尚屬無據。
  (3)被告又抗辯除系爭房屋將影響系爭房屋結構，有違誠信原則
    云云，惟系爭房屋坐落於如附圖所示A 部分之土地，坐落在
    系爭土地全部，有前金地政事務所複丈成果圖可按。是原告
    就系爭土地之所有權已全數受被告侵害，致原告已無剩餘之
    權利可行使，所受損害甚鉅，而系爭房屋為鐵皮浪板之地上
    物，有系爭房屋照片可佐，非磚造水泥結構，經濟價值非鉅
    ，且被告占有系爭土地無合法權源，本院審酌原告所受之損
    害、被告無權占有之情節及拆除如附圖所示A 部分之地上物
    所受之損害，認為原告請求被告拆除如附圖所示A 部分之地
    上物，為所有權權利之正當行使，非以損害被告權利為主要
    目的，要無違反誠信原則之情事，被告抗辯原告請求被告拆
    除如附圖所示A 部分之地上物悖於誠信原則云云，不足採信
    。
  (4)綜上，被告與林政弘就系爭土地無租賃關係存在，系爭房屋
    為王愛珠出資興建之未保存登記房屋，被告為王愛珠之繼承
    人，有繼承系統表可稽，並為兩造所不爭，被告已因繼承取
    得系爭房屋之事實上處分權，則被告無權占有如附圖所示A
    部分之土地，原告請求被告拆除如附圖所示A 部分之地上物
    ，並將該部分土地返還予原告，為有理由。
  (二)原告請求被告給付相當於租金之不當得利金額若干為適當？
  1.按無法律上之原因而受利益，致他人受損害者，應返還其利
    益，民法第179 條分別定有明文。次按無權占有他人之不動
    產，可能獲得相當於租金之利益，並致所有權人受有相當於
    租金之損害，為社會通常之觀念。又按基地租金，以不超過
    土地總價額年息百分之10為限；土地法第79條所謂土地總價
    額，為法定地價，土地所有人依本法申報之地價，為法定地
    價，土地法第97條第1 項、第105 條、第148 條、土地法施
    行法第25條亦分別定有明文。末按基地租金之數額，除以基
    地申報地價為基礎外，尚須斟酌基地之位置，工商業繁榮之
    程度，承租人利用基地之經濟價值及所受利益等項，並與鄰
    地租金相比較，以為決定，並非必達申報總地價年息百分之
    10最高額，有最高法院68年台上字第3071號判例可參。
  2.原告主張被告應按占用面積，以系爭土地申報地價年息百分
    之10計算，連帶給付自100 年7 月12日起至交還土地之日止
    相當於租金之不當得利等語。經查：原告自100 年7 月12日
    起為系爭土地所有權人，有系爭土地之土地謄本可佐。而系
    爭房屋自90年間起坐落於系爭土地上至今，被告因繼承而公
    同共有系爭房屋之事實上處分權，無權占有系爭土地，已如
    前述，被告對原告所負相當於租金之不當得利債務為不可分
    之債務，依民法第292 條規定，對原告應負連帶給付之責。
    故原告請求被告連帶給付自100 年7 月12日起至交還系爭土
    地之日止，相當於租金之不當得利，洵屬有據。查系爭土地
    位於高雄市前金區，鄰近愛河、國賓飯店，生活機能佳等情
    ，業經本院勘驗在卷，本院斟酌系爭土地之開發現況、地處
    位置、工商業繁榮程度、社會經濟狀況等情，認原告就系爭
    土地請求依法定租金以土地申報地價年息百分之10計算其相
    當於租金之不當利得尚屬過高，應以百分之7 計算較為適當
    。又系爭土地99年申報地價為每平方公尺45,908元，有卷附
    土地登記第二類謄本在卷可考，據此計算自100 年7 月12日
    起至追加請求不當得利即101 年3 月14日止，被告應連帶給
    付原告相當於租金不當得利之金額為127,980 元【計算式：
    系爭土地面積59平方公尺×申報地價45,908元×年息百分之
    7 ÷12個月×8 個月又3 日＝127,980 元，元以下4 捨5 入
    】，自追加請求不當得利金額之日即101 年3 月15日起，至
    返還系爭土地之日止，應按月連帶給付原告15,800元【計算
    式：系爭土地面積59平方公尺×申報地價45,908元×年息百
    分之7 ÷12個月＝15,800元，元以下4 捨5 入】為有理由，
    逾此部分之請求，不予准許。
七、從而，原告依民法第767 條、179 條、292 條請求被告將如
    附圖所示A 部分之地上物拆除，並將該部分土地返還予原告
    ，暨給付原告127,980 元及自101 年3 月15日起至清償日止
    ，按週年利率百分之5 計算之利息，並自101 年3 月15日起
    至拆除上開地上物返還系爭土地之日為止，按月給付原告15
    ,800元為有理由，應予准許，逾此範圍之請求，則無理由，
    應予駁回。
八、兩造均陳明願供擔保，聲請假執行或免為假執行，就原告勝
    訴部分俱無不合，爰各酌定相當擔保金額宣告之。至於原告
    敗訴部分，其假執行之聲請失所附麗，應予駁回。
九、據上論結，本件原告之訴為一部有理由，一部無理由，爰依
    民事訴訟法第79條、第390 條第2 項、第392 條第2 項，判
    決如主文。
中    華    民    國   100    年     6    月    28    日
                  民事第二庭審判長法  官  朱玲瑤
                                  法  官  陳宛榆
                                  法  官  楊詠惠
以上正本係照原本作成。
如對本判決上訴，須於判決送達後20日內向本院提出上訴狀。如
委任律師提起上訴者，應一併繳納上訴審裁判費。
中    華    民    國   100    年     6    月    28    日
                                  書記官  吳良美